【裁判字號】    99,上易,469
【裁判日期】    991124
【裁判案由】    損害賠償
【裁判全文】
臺灣高等法院民事判決                 99年度上易字第469號
上  訴  人  江秋霞
訴訟代理人  劉清雲
被 上 訴人  吳信儀
            良柱不動產經紀股份有限公司
上  一人之
法定代理人  紀坤林
共      同
訴訟代理人  陳明正律師
上列當事人間損害賠償事件，上訴人對於中華民國99年3月31日
臺灣臺北地方法院98年度訴字第678號第一審判決提起上訴，本
院於99年11月3日言詞辯論終結，判決如下：
    主  文
原判決關於駁回上訴人後開第二項之訴部分，及訴訟費用（除確
定部分外）之裁判均廢棄。
被上訴人吳信儀應再給付上訴人新台幣拾捌萬捌仟柒佰零伍元
，及自民國九十八年一月八日起至清償日止，按週年利率百分之
五計算之利息。
其餘上訴駁回。
第一（除確定部分外）、二審訴訟費用，由被上訴人吳信儀負擔
百分之五十五，餘由上訴人負擔。
    事實及理由
一、被上訴人良柱不動產經紀股份有限公司（下稱良柱公司）法
    定代理人原為詹金山，嗣變更為紀坤林，並經紀坤林具狀聲
    明承受訴訟，有被上訴人良柱公司變更登記表、民事承受訴
    訟聲請狀可憑（見本院卷第48-50頁），核與法相符，應予
    准許。
二、上訴人主張：上訴人經被上訴人良柱公司受僱人洪逸瑞居間
    ，買受被上訴人吳信儀所有坐落臺北市○○區○○段4小段
    472地號土地應有部分123/10,000，及其上門牌號碼為臺北
    市○○區○○街152巷2號2樓房屋（下稱系爭房屋），於民
    國（下同）97年5月23日簽署不動產買賣契約書（下稱系爭
    買賣契約），雙方各已依約付訖買賣價金新臺幣（下同）84
    1萬5,000元，並點交、移轉上開不動產所有權登記。嗣97年
    7、8月間緊鄰系爭房屋門牌號碼為同巷4號3樓房屋（下稱鄰
    屋）屋主發現其屋傾斜，而其傾斜測試參考點皆在系爭房屋
    所屬大樓屋簷四周，故有關佑辰結構技師事務所就鄰屋之測
    量報告已可證明系爭房屋亦有傾斜瑕疵，而房屋傾斜率超出
    1/200以上依法即應修繕，系爭房屋經鑑定傾斜1/115已有安
    全疑慮，並經上訴人委託不動產估價師評估系爭房屋因該瑕
    疵減損之價值為121萬7,373元。又被上訴人吳信儀從事房屋
    修繕工作，就系爭房屋傾斜當屬知悉，並應將該瑕疵記載於
    本件買賣標的現況說明書內，卻故意未載明，自應賠償系爭
    房屋因此減損之價值，上訴人亦得請求減少該買賣價金，縱
    被上訴人吳信儀出售系爭房屋時不知有傾斜情形，然物之瑕
    疵擔保乃為無過失責任，不因其不知而解免其責。另系爭房
    屋之買賣價金既經請求減少，上訴人亦得請求被上訴人吳信
    儀返還溢領之買賣價金。復以房屋仲介人員應善盡預見危險
    及調查之義務，且房屋傾斜糾紛非少數個案，房屋仲介人員
    自應負高度注意義務為調查，而洪逸瑞仲介上訴人買受系爭
    房屋時，未盡民法第567條第2項之調查義務，致上訴人購買
    有瑕疵之系爭房屋，致受損害，被上訴人良柱公司依民法第
    224條規定應負同一過失責任。爰依民法第360條、第359條
    、第227條第1項、第226條第1項規定求為命被上訴人吳信儀
    、良柱公司應各給付上訴人121萬7,373元，及均自起訴狀繕
    本送達翌日起算之法定遲延利息，如任一被上訴人為給付，
    他被上訴人於清償範圍內同免給付責任之判決。原審判決被
    上訴人吳信儀應給付上訴人11萬4,665元及自98年1月8日起
    算之法定遲延利息，而駁回上訴人其餘之訴，上訴人不服提
    起上訴聲明：(一)原判決不利於上訴人部分廢棄、(二)被上訴人
    吳信儀應再給付上訴人110萬2,708元，及自98年1月8日起至
    清償日止按年息5%計算之利息、(三)被上訴人良柱公司應再給
    付上訴人110萬2,708元，及自98年1月8日起至清償日止按年
    息5%計算之利息、(四)如任一被上訴人為給付，他被上訴人於
    清償範圍內同免給付責任、(五)訴訟費用由被上訴人負擔、(六)
    願供擔保請准宣告假執行，俟減縮請求上訴聲明：(一)原判決
    關於駁回後開之訴部分廢棄。(二)上開廢棄部分，被上訴人吳
    信儀應再給付上訴人58萬5,335元及自98年1月8日起算之法
    定遲延利息；被上訴人良柱公司應給付上訴人70萬元及自98
    年1月8日起算之法定遲延利息；如任一被上訴人為給付，他
    被上訴人於清償範圍內同免給付責任（原審判決駁回上訴人
    請求被上訴人良柱公司吳信儀給付超過70萬元本息，未據上
    訴人上訴；原審判命被上訴人吳信儀給付11萬4,665元本息
    部分，未據被上訴人吳信儀上訴；均告確定）。
三、被上訴人則以：被上訴人吳信儀係油漆工，並未從事水電、
    木工及泥作等工程，不曾以水平儀察覺系爭房屋是否傾斜，
    又依台北市結構工程工業技師公會鑑定報告（下稱結構技師
    鑑定報告）可知，系爭房屋最大傾斜率為1/115，若無借助
    儀器量測或其他輔助方式測試，一般人應無法察覺，被上訴
    人吳信儀既無從知悉該傾斜情狀，自無故意不告知瑕疵可言
    。又該瑕疵非被上訴人吳信儀故意或過失不法侵權行為所致
    ，上訴人僅得依民法第359條物之瑕疵規定請求減少價金之
    數額即結構技師鑑定報告所列之非工程性補償11萬4,665元
    ，至該報告中工程性補償則非上訴人所得請求之範圍。另被
    上訴人良柱公司僅為房屋居間業者，僅就所知訂約事項據實
    報告買賣當事人，不可能調查系爭房屋有無傾斜，況被上訴
    人良柱公司係依據行政院內政部頒行之不動產委託銷售契約
    書範本，及不動產委託銷售契約書簽約注意事項製作本件不
    動產現況說明書，而該範本及注意事項並未規定受託銷售不
    動產之人應詢問房屋有無傾斜情事，且洪逸瑞於執行仲介時
    ，業與被上訴人吳信儀逐項確認房地產標的現況說明書之內
    容，洪逸瑞並無任何疏失，上訴人指稱洪逸瑞未盡調查義務
    ，被上訴人良柱公司未盡善良管理人注意義務致生損害於上
    訴人，應負債務不履行賠償責任，亦無所據等語，資為抗辯
    。並答辯聲明：上訴駁回。
四、上訴人主張其於97年5月間經被上訴人良柱公司經紀人洪逸
    瑞仲介，向被上訴人吳信儀買受系爭房地，並於97年5月23
    日簽訂系爭買賣契約書，兩造各已依約付訖買賣價金841萬
    5,000元，並點交、移轉系爭房地所有權登記等情，為被上
    訴人所不爭（見原審卷第80頁反面），並有不動產買賣契約
    書可憑（見原審卷第8-16頁），自堪信為真實。
五、上訴人主張就系爭房屋傾斜之瑕疵，被上訴人吳信儀未予告
    知，且被上訴人良柱公司使用人洪逸瑞未予詳查，依民法第
    360條、第359條、第224條、第227條第1項、第226條第1項
    規定，被上訴人吳信儀除原審判命給付11萬4,665元部分外
    ，應再給付上訴人58萬5,335元本息，被上訴人良柱公司應
    再給付上訴人70萬元本息等情，為被上訴人所否認，並以前
    揭情詞置辯。是本件爭點厥為：(一)上訴人請求被上訴人吳信
    儀給付有無理由？若有理由，其數額若干？(二)上訴人請求被
    上訴人良柱公司給付有無理由？若有理由，其數額若干？爰
    析述如下：
六、上訴人請求被上訴人吳信儀給付部分：
  (一)上訴人主張系爭房屋傾斜具有瑕疵請求減少價金，雖僅引用
    民法第359條規定為請求依據，惟法院應就當事人主張事實
    為法律之適用，不受當事人引用法條拘束，本院自得認上訴
    人請求減少價金有理由後，適用民法第179條不當得利之規
    定，合先敘明。
  (二)系爭房屋有無傾斜經原審囑託台北市結構工程工業技師公會
    鑑定結果，認為：1.標的物所在建築物牆角最大傾斜率為1/
    115。2.研判造成標的物傾斜原因可能為基礎不均勻沈陷所
    造成，推測標的物傾斜於97年7月初應已存在。3.標的物最
    大傾斜率為1/115，依鑑定人經驗若無藉助儀器量測或其他
    輔助方式測試，一般人應無法察覺。4.標的物主要結構樑柱
    構件因傾斜狀況會增加額外壓力，導致影響結構安全性。就
    房屋正常居住使用上，可能造成其使用不便。5.該棟建築物
    傾斜修復，可採用建物扶正工法將傾斜回復至容許範圍內，
    經估算總工程費約777萬4,100元（見鑑定報告附件5第1頁之
    標的物損害修復費用估算表，即鑑定結論誤載為773萬4,100
    元）書。標的物未修復前，參照台北市建築物工程施工損害
    鄰房鑑定手冊依其傾斜率造成使用不便及價值折損之程度，
    非工程性賠償金額為11萬4,665元，此有結構技師鑑定報告
    在卷可稽（見該鑑定報告第4-5頁，證物外放）。
  (三)按物之出賣人對於買受人，應擔保其物依第373條之規定危
    險移轉於買受人時無滅失或減少其價值之瑕疵，亦無滅失或
    減少其通常效用或契約預定效用之瑕疵。但減少之程度，無
    關重要者，不得視為瑕疵；又民法第354條定有明文。買賣
    因物有瑕疵，而出賣人依前五條之規定，應負擔保之責者，
    買受人得解除其契約或請求減少其價金。但依情形，解除契
    約顯失公平者，買受人僅得請求減少價金；又民法第354條
    、第359條分別定有明文。查依上開結構技師鑑定報告，可
    知系爭房屋確實存有傾斜度超過容許值之情況，且其傾斜業
    已導致影響結構安全、造成居住使用不便、價值減損之結果
    ，足認系爭房屋之傾斜業已造成減少價值、減少通常效用之
    情況，且該傾斜於97年7月交屋前即已存在，揆諸前開規定
    ，自應認為屬物之瑕疵，且為被上訴人所不爭（見本院卷第
    77頁），則上訴人依民法第359條規定請求減少價金，自屬
    有據。
  (四)次按買受人因買賣標的存有物之瑕疵而請求減少價金者，其
    本質亦為不完全給付損害賠償之一種，此觀民法第360條規
    定自明（最高法院89年度台上字第30號裁判意旨參照）。查
    系爭房屋所在之建築物傾斜修復，可採用建物扶正工法將傾
    斜回復至容許範圍內，經估算總工程費約777萬4,100元，如
    前所述，而該棟建築物為4棟各5層樓房屋相連接之建築物，
    為兩造所不爭（見本院卷第68頁），則每屋應分擔之修復工
    程費即為38萬8,705元（見鑑定報告附件5第1頁標的物損害
    修復費用估算表之每戶分配金額），再參前開鑑定報告所載
    標的物未修復前，參照台北市建築物工程施工損害鄰房鑑定
    手冊依其傾斜率造成使用不便及價值折損之程度，非工程性
    賠償金額為11萬4,665元，上訴人因系爭房屋傾斜所受損害
    即為50萬3,770元（即388,705+114,665＝503,770），足認
    系爭房屋因傾斜而減損之價值為50萬3,770元。被上訴人吳
    信儀雖以兩造間係因買賣所生糾紛，伊並無不法侵害上訴人
    固有權益，結構技師鑑定報告以計算侵權行為損害賠償屬工
    程性補償之修復費用，非上訴人所得請求云云。惟查，系爭
    房屋瑕疵扶正之修復費用為回復為無瑕疵狀況之費用，當然
    屬被上訴人吳信儀因系爭房屋瑕疵之不完全給付所應負之損
    害賠償範圍，結構技師鑑定報告僅另就全棟建築物未施工修
    復扶正前，參照台北市建築物工程施工損害鄰房鑑定手冊依
    其傾斜率造成使用不便及價值折損之程度，於扶正修復之費
    用外另計算非工程性賠償金額。被上訴人吳信儀抗辯其非不
    法侵權行為而不負系爭房屋傾斜扶正之修復費用，自不足取
    。
  (五)上訴人另主張伊因系爭房屋傾斜所受之損害，除前開扶正修
    復費用及非工程性補償共計50萬3,770元外，伊另因本件訴
    訟所生之費用19萬6,230元，包括因訴訟支出8萬5,000元及
    系爭房屋傾斜之精神及生活損失10萬元云云（見本院卷第32
    、84頁）。惟查上訴人就此因訴訟所生支出費用及系爭房屋
    傾斜所生精神、生活之損害，均未能舉證以實其說，自不足
    取。
  (六)上訴人再主張被上訴人吳信儀從事房屋修繕工作，應知悉房
    屋有傾斜狀況，然未將系爭房屋傾斜一事記載於標的現況說
    明書中，故意不告知瑕疵，應依民法第360條賠償上訴人之
    損害云云。惟按民法第360條須以出賣人故意不告知瑕疵或
    有保證品質之情事，始有適用。惟被上訴人吳信儀否認知悉
    系爭房屋有傾斜情事，況結構技師鑑定報告業已敘明依系爭
    房屋之傾斜度，若無藉助儀器量測或其他輔助方式測試，一
    般人應無法察覺，甚且上訴人於交屋後亦未察覺傾斜，尚雇
    工進行裝潢，足認系爭房屋之傾斜非一般人於通常居住使用
    過程所可察覺，上訴人亦未另行舉證證明被上訴人吳信儀確
    已知悉系爭房屋傾斜，空言臆測被上訴人吳信儀明知系爭房
    屋傾斜，要無可採。至於保證品質部分，系爭房屋之現況說
    明書並無詢問有關房屋有無傾斜之項目，此有房地產標的現
    況說明書在卷可稽（見原審卷第15頁），被上訴人吳信儀就
    未詢問之事項單純沈默，不得認為係屬品質保證之表示，況
    如前所述，被上訴人吳信儀並非明知系爭房屋有傾斜之情事
    。上訴人既未另行舉證證明被上訴人吳信儀曾明確就系爭房
    屋並無傾斜一節為品質保證，自無從認為被上訴人吳信儀曾
    對上訴人保證系爭房屋未傾斜。綜上，上訴人依民法第360
    條請求被上訴人吳信儀賠償，自屬無據。
  (七)綜上，上訴人因系爭房屋傾斜瑕疵請求減少之價金應為50萬
    3,770元，上訴人自得依不當得利請求被上訴人吳信儀返還
    之，至上訴人逾此範圍所為之請求，尚屬無據。
七、上訴人請求被上訴人良柱公司給付部分：
  (一)上訴人主張被上訴人良柱公司應就系爭房屋傾斜所造成上訴
    人之損害負賠償之責，係以被上訴人良柱公司之使用人洪逸
    瑞未調查系爭房屋有無傾斜，即居間系爭房屋半年前同棟建
    築物之鄰屋即發現傾斜事實，且鄰近房屋亦有因傾斜施工修
    復，且伊發現系爭房屋傾斜時，被上訴人良柱公司亦不願協
    助調解，使伊權益受損云云。
  (二)稱居間者，謂當事人約定，一方為他方報告訂約之機會或為
    訂約之媒介，他方給付報酬之契約。又居間人關於訂約事項
    ，應就其所知，據實報告於各當事人。對於顯無履行能力之
    人，或知其無訂立該約能力之人，不得為其媒介。以居間為
    營業者，關於訂約事項及當事人之履行能力或訂立該約之能
    力，有調查之義務。民法第565條、第567條分別定有明文。
  (三)查系爭房屋傾斜與否，與買賣標的之產權、買賣雙方之訂約
    能力與履約能力均無相涉，已難認為係屬該條所稱居間業者
    應調查之「關於訂約事項及當事人之履行能力或訂立該約之
    能力」事項。而系爭房屋之傾斜非藉助儀器量測或其他輔助
    方式測試，一般人無從察覺，已如前述，足見洪逸瑞無從憑
    自身之感官察覺系爭房屋有傾斜情況。次查系爭房屋之買賣
    契約書（見原審卷第9-14頁）、房地產標的現況說明書（本
    院卷第15頁）中均無一語提及關於系爭房屋有無傾斜之事；
    又內政部92年6月26日內授中辦地字第0920082745號公告修
    正之不動產委託銷售契約書範本（含附件不動產標的現況說
    明書，見原審卷第190-196、199-202頁）亦未就委託出售之
    不動產有無傾斜一節為約定；又系爭房屋係由被上訴人吳信
    儀於97年4月14日填載房地產標的現況說明書（見原審卷第
    15頁），嗣由上訴人與被上訴人吳信儀於97年5月23日簽訂
    買賣契約（見原審卷第9-14頁），然依上訴人所提鑑定鄰屋
    傾斜之佑辰結構技師事務所垂直度測量報告書所示（見原審
    卷第17頁），係信義房屋仲介股份有限公司於97年6月26日
    始委託鑑定等情，難認被上訴人良柱公司之使用人洪逸瑞自
    受被上訴人吳信儀委託出售到完成仲介之簽訂系爭房屋買賣
    契約間，對系爭房屋傾斜有察覺之可能，而上訴人亦僅空言
    鄰近房屋有因傾斜施工修復，自無從認為洪逸瑞有進一步調
    查系爭房屋傾斜之義務，是以洪逸瑞於系爭房屋買賣契約簽
    訂前未藉由專業測量發現系爭房屋之傾斜一節，實無從認為
    有疏失；被上訴人良柱公司之使用人洪逸瑞於履行仲介契約
    之過程中既無疏失，自無從認被上訴人良柱公司有何債務不
    履行之情事。另系爭房屋買賣契約簽訂後買賣雙方因前開瑕
    疵發生爭執，在上訴人未舉證證明被上訴人良柱公司居間所
    獲報酬包含處理該買賣契約簽訂後所為履行部分之情況下，
    上訴人以被上訴人良柱公司事後未協調買賣雙方解決爭議，
    負債務不履行責任，自屬無據。
  (四)綜上，上訴人主張被上訴人良柱公司應就系爭房屋傾斜所造
    成上訴人之損害負賠償之責，要無可取。
八、綜上所述，上訴人依民法第359條、第179條請求被上訴人吳
    信儀賠償50萬3,770元及自98年1月8日起至清償日止，按年
    息5％計算之利息，為有理由，應予准許；逾此部份之請求
    ，為無理由，應予駁回。原審就上開應准許部分，僅判命被
    上訴人吳信儀給付11萬4,665元本息，而駁回上訴人其餘38
    萬8,705元（即503,770-114,665＝388,705）本息之請求，
    尚有未洽，上訴意旨就此部分求予廢棄改判，為有理由，爰
    由本院予以廢棄改判如主文第2項所示。至於上訴人之請求
    不應准許部分，原審為上訴人敗訴之判決，並駁回其假執行
    之聲請，經核於法並無不合，上訴意旨就此部分求予廢棄改
    判，為無理由，應駁回其上訴。
九、兩造其餘之攻擊、防禦方法、未經援用之證據，經本院斟酌
    後，認為均不足以影響本判決之結果，自無逐一詳予論駁之
    必要，併此敘明。
十、據上論結，本件上訴為一部有理由，一部無理由，依民事訴
    訟法第450條、第449條第1項、第79條，判決如主文。
中    華    民    國    99    年    11    月    24    日
                    民事第十八庭
                        審判長法  官  魏麗娟
                              法  官  黃明發
                              法  官  李媛媛
正本係照原本作成。
不得上訴。
中    華    民    國    99    年    11    月    25    日
                              書記官  李華安

司法院資訊處製作；財團法人民間司法改革基金會備份。
